臺灣花蓮地方法院民事判決　九十年度重訴字第七三號
　　原　　　告　　台灣電力股份有限公司
　　法定代理人　　丙○○
　　被　　　告　　乙○○
　　訴訟代理人　　丁○○
　　被　　　告　　甲○○
右當事人間請求排除侵害事件，本院判決如左：
    主      文
被告乙○○應將坐落花蓮縣花蓮市○○段第一八一地號如附圖所示Ａ部分，面積零點
零三七八平方公尺土地上之農作物剷除，並將該土地交還原告。
被告甲○○應將坐落花蓮縣花蓮市○○段第一八一地號如附圖所示Ｂ部分，面積零點
零四九五公頃土地上之農作剷除，並將該土地交還原告。
被告乙○○應給付原告新臺幣壹拾柒萬零捌拾肆元及自民國九十一年一月三日起至清
償日止，按週年利率百分之五計算之利息；並自民國九十年十二月起至交還土地之日
止，按月給付原告新臺幣貳仟捌佰零捌元。
被告甲○○應給付原告新臺幣貳拾貳萬貳仟柒佰肆拾玖元及自民國九十年一月三日起
至清償日止，按週年利率百分之五計算之利息；並自民國九十年十二月起至交還土地
之日止，按月給付原告新臺幣仟陸佰柒拾捌元。
訴訟費用由被告負擔。
本判決於原告分別以新臺幣貳拾壹萬元、貳拾柒萬元為被告乙○○、甲○○供擔保後
，得假執行。
    事      實
甲、原告方面：
  一、聲明：除以供擔保為條件之假執行宣告之金額外，如主文所示。。
  二、陳述：
    (一)坐落花蓮縣花蓮市○○段第一八一地號（重測前為美崙段第七七之九０地號，
      以下簡稱系爭土地），地目：雜，面積一千八百二十九平方公尺，持分全部之
      土地，係屬原告所有，於民國四十五年十二月五日即已取得。然被告並無任何
      法律權源，未經原告同意即於上開土地上種植農作物，被告乙○○占用面積三
      百七十八平方公尺，被告甲○○占用面積四百九十五平方公尺。原告屢次向被
      告請求返還土地，被告均置之不理，反向原告要求補償費。
    (二)按因故意或過失，不法侵害他人之權利者，負損害賠償責任，民法第一百八十
      四條第一項前段定有明文；同法第一百七十九條前段規定：「無法律上之原因
      而受有利益，致他人受有損害者，應返還其利益。」查被告既無權占有原告所
      有之土地使用，經原告通知卻仍依然故我，於土地上種植農作物，自係故意侵
      害原告之所有權，且因而因而受有相當於租金之不當得利，原告自得依據侵權
      行為及不當得利之法律關係，請求被告負損害賠償責任。按土地法第七十九條
      規定：「城市房屋之租金，以不超過土及其建築物申報價額年息百分之十為限
      。」被告占有系爭土地使用已逾十年以上，而系爭土地八十三年七月之申報地
      價為每平方公尺新臺幣（下同）一千零四十六元，八十六年七月及八十九年七
      月之申報計價為每平方公尺一千一百一十四點四元，原告僅請求八十五年十二
      月一日起至九十年十一月三十日止，共計五年相當於租金之損害賠償，其計算
      方式如下：
      (1)被告乙○○部分：
        1046元（八十三年七月申報地價）×378平方公尺（占用面積）×10﹪÷
          12  個月×7個月＝23058元（八十五年十二月至八十六年六月，共七個月
          ）。
        1114.4元（八十六年七月後申報地價）×378平方公尺占用面積）×10﹪
          ÷12個月×54個月=189540元（八十六年七月至九十年十一月，共五十四
          個月）。以上二者合計二十一萬二千五百九十八元。
      (2)被告甲○○部分：
        1046元（八十三年七月申報地價）×495平方公尺（占用面積）×10﹪÷
          12個月×7個月＝30198元（八十五年十二月至八十六年六月，共七個月）
          。
        1114.4元（八十六年七月後申報地價）×495平方公尺占用面積）×10
          ﹪÷12個月×54個月=248184元（八十六年七月至九十年十一月，共五十
          四個月）。以上二者合計二十七萬八千三百八十二元。
    (三)從而，原告自得依據所有物返還請求權，請求被告將無權占用之土地返還原告
      並剷除其上農作物，併依據侵權行為損害賠償及不當得利之法律關係，請求被
      告乙○○、甲○○分別給付相當於租金之損害賠償二十一萬二千五百九十八元
      、二十七萬八千三百八十二元，及自起訴狀繕本送達翌日起至清償日止，按週
      年利率百分之五計算之遲延利息。
  三、證據：提出(一)土地登記謄本一份、(二)地籍圖一紙、(三)臺灣電力股份有限公司花
      東供電區營運處函文四紙、(四)地價謄本一紙；並聲請至現場勘驗。
乙、被告方面：（被告乙○○、甲○○之陳述均相同）
  一、聲明：原告之訴駁回。
  二、陳述：
      系爭土地確實為原告所有，然被告自父執輩即已在現地耕種作物，被告乙○○
      現在於土地上種植椰子樹約三十五棵，而被告甲○○則於土地上種植釋迦樹一
      百零一棵、龍眼十棵以及芒果四棵，希望原告能夠對於種植多年之農作物予以
      補償後，被告自當將土地返還原告。
  三、證據：提出戶籍資料影本二份。
    理      由
一、原告起訴主張其為花蓮縣花蓮市○○段第一八一地號土地之所有權人，被告乙○
    ○、甲○○分別無權占有系爭土地面積各三百七十八平方公尺、四百九十五平方
    公尺，並在占用之土地上種植農作物，為此依據所有物返還請求權、侵權行為損
    害賠償及不當得利之法律關係，請求被告剷除占用土地上之農作物並將占用土地
    返還原告，併給付自八十五年十二月一日至九十年十一月三十日，共計五年之相
    當於租金之損害賠償。被告則辯稱原告應對於系爭土地上由被告種植之農作物予
    以補償後，才願意返還土地等語。
二、原告主張其為系爭土地之所有權人，而被告分別無權占用系爭土地三百七十八平
    方公尺、四百九十五平方公尺，並在土地上種植農作物等情，業據其提出與所述
    相符之土地所有權狀、地籍圖為證，並經本院勘驗系爭土地屬實，製有勘驗筆錄
    及照片十二幀，附卷可參，復經花蓮縣花蓮地政事務所繪製土地複丈成果圖，在
    卷足證；而被告對於無權占用之事實亦不否認，堪信原告之主張為真實。被告雖
    辯稱其已長久使用系爭土地種植農作物，並請求原告予以補償後始同意返還占用
    之土地云云。然查，被告固提出戶籍騰本以為其抗辯之證明，然該戶籍謄本所載
    地址並非系爭土地，且此亦僅足證明其長久居住之事實，而無法證明其具有合法
    使用系爭土地之權利；再者，被告對於原告應補償系爭土地上之農作物之法律依
    據，並未提出相當之說明，且私人請求返還無權占有之土地與政府徵收私有土地
    而予以補償之情形不同，一為個人權利之行使，一為國家公權力之行使，而本件
    乃原告基於土地所有權人之地位行使所有物返還請求權，自無所謂徵收土地而予
    以補償之問題，是以，被告所為辯解，顯無所據，無由採信。
三、按所有人對於無權占有或侵奪其所有物者，得請求返還之。因故意或過失，不法
    侵害他人之權利者，負損害賠償責任。無法律上之原因而受有利益，致他人受有
    損害者，應返還其利益。民法第七百六十七條、第一百八十四條第一項前段、第
    一百七十九條前段，分別定有明文。被告既無權占有原告所有之土地，原告自得
    依據上開法律規定請求被告將占用土地上之農作物剷除並返還土地。而被告明知
    系爭土地為原告所有，仍無權占用原告之土地，乃故意侵害原告之所有權；且其
    長久使用系爭土地乃受有使用土地之利益，而使原告受有相當於租金之損害，是
    原告主張依據侵權行為損害賠償以及不當得利之法律規定，請求被告賠償自八十
    五年十二月至九十年十一月止相當於租金之損害賠償，及自九十年十二月起至返
    還土地之日止，按月給付原告相當於租金之損害賠償，洵屬有據。而租金之計算
    ，依據土地法第一百十條第一項規定：「地租不得超過地價百分之八。」而該地
    價依據同條第二項規定，係指法定地價而言；另依據第法第一百四十八條規定，
    所謂法定地價，係指土地所有權人依土地法所申報之地價。經查，系爭土地於八
    十三年七月之申報地價為每平方公尺一千零四十六元，八十六年七月及八十九年
    七月之申報計價為每平方公尺一千一百一十四點四元，此有土地登記謄本及地價
    謄本，在卷足資佐證。則依據土地法第一百十條第一項規定，其地租應即以該地
    價百分之八計算之，原告主張應以地價百分之十計算租金，並不足採。而被告均
    自陳其使用系爭土地已達三、四十年，則原告原告僅請求八十五年十二月一日起
    至九十年十一月三十日止，共計五年相當於租金之損害賠償，尚非無據。是依據
    上開法律規定計算原告所得請求之相當於租金之損害賠償，其計算方式如下：
    (1)被告乙○○部分：
      1046元（八十三年七月申報地價）×378平方公尺（占用面積）×8﹪÷12個
        月×7個月＝18452元（八十五年十二月至八十六年六月，共七個月）。
      1114.4元（八十六年七月後申報地價）×378平方公尺占用面積）×8﹪÷12
        個月×54個月=151632元（八十六年七月至九十年十一月，共五十四個月）
        。以上二者合計十七萬零八十四元。
      九十年十二月之申報地價為一千一百一十四點四元，故被告乙○○自九十年
        十二月起按月應給付之金額即為二千八百零八元（1114.4×378×8﹪÷12＝
        2808 ）。
    (2)被告甲○○部分：
      1046元（八十三年七月申報地價）×495平方公尺（占用面積）×8﹪÷12個
        月×7個月＝24163元（八十五年十二月至八十六年六月，共七個月）。
      1114.4元（八十六年七月後申報地價）×495平方公尺占用面積）×10﹪÷
        12個月×54個月=198586元（八十六年七月至九十年十一月，共五十四個月
        ）。以上二者合計二十二萬二千七百四十九元。
      九十年十二月之申報地價為一千一百一十四點四元，故被告甲○○自九十年
        十二月起按月應給付之金額即為三千六百七十八元（1114.4×495×8﹪÷12
        ＝3678）。
四、綜合上述，原告主張被告無權占有系爭土地，為有理由；而被告無法提出其有合
    法使用系爭土地權利之證據，亦無法律上之依據得請求原告補償農作物，是其所
    為辯解，均不足採。從而，原告依據所有物返還請求權以及侵權行為損害賠償、
    不當得利之法律關係，請求被告乙○○將坐落花蓮縣花蓮市○○段第一八一地號
    土地如附圖所示Ａ部分上之農作物剷除，將該占用面積零點零三七八公頃之土地
    返還原告，並給付原告十七萬零八十四元及自起訴狀繕本送達翌日即九十一年一
    月三日起至清償日止，按法定遲延利率百分之五計算之利息，以及自九十年十二
    月起至返還土地之日止，按月給付二千八百零八元；請求被告甲○○將坐落花蓮
    縣花蓮市○○段第一八一地號土地如附圖所示Ｂ部分上之農作剷除，將該占用面
    積零點零四九五公頃之土地返還原告，並給付原告二十二萬二千七百四十九元及
    自起訴狀繕本送達日即九十年一月三日起至清償日止，按法定遲延利率百分之五
    計算之利息，以及自九十年十二月起至返還土地之日止，按月給付三千六百七十
    八元，為有理由，應予准許。
五、原告陳明願供擔保，請准宣告假執行，經核於法尚無不合，爰酌定相當之擔保金
    額准許之。
六、據上論結，本件原告之訴為有理由，依民事訴訟法第七十八條、第三百九十條第
    二項，判決如主文。
中　　　華　　　民　　　國　　九十一　　年　　　六　　　月　　　五　　　日
                                    臺灣花蓮地方法院民事庭
~B審判長法官　陳心弘
~B法　　　官　郝燮戈
~B法　　　官　余明賢
右正本證明與原本無異。
如對本判決不服，應於送達後廿日內，向本院提出上訴狀（應抄附繕本）。
~B法院書記官　林香君
中　　　華　　　民　　　國　　九十一　　年　　　六　　　月　　　五　　　日
